【裁判字號】    96,上,1035
【裁判日期】    970618
【裁判案由】    損害賠償等
【裁判全文】
臺灣高等法院民事判決                  96年度上字第1035號
上  訴  人  甲○○
訴訟代理人  彭志傑律師
被  上訴人  乙○○
上列當事人間請求損害賠償等事件，上訴人對於中華民國96年8
月30日臺灣臺北地方法院96年度訴字第3號第一審判決提起上訴
，並為訴之追加，本院於97年6月4日言詞辯論終結，判決如下：
    主      文
上訴及追加之訴均駁回。
第二審及追加之訴訴訟費用由上訴人負擔。
    事實及理由
甲、程序部分：
一、本件被上訴人經本院合法通知，未於言詞辯論期日到場，經
    核無民事訴訟法第386 條各款所列情形，爰依上訴人之聲請
    ，而為一造辯論判決，合先敘明。
二、按事實發生於第一審法院言詞辯論終結後者。當事人得於第
    二審提出新攻擊或防禦方法。此觀民事訴訟法第447條第1項
    第2 款規定即明。上訴人主張其於民國（下同）95年11月14
    日以存證信函催告被上訴人定期履行兩造間消費借貸契約第
    3條、第4條之約定，因被上訴人於期限內未依約定履行，上
    訴人爰依民法第254條規定，以96年10月9日民事上訴理由暨
    追加訴訟狀解除系爭契約關係。核與前開規定相符，應予准
    許，合先敘明。
三、按在第二審為訴之變更或追加，非經他造同意，不得為之。
    但民事訴訟法第255 條第1項第2款請求之基礎事實同一者，
    不在此限。此觀之民事訴訟法第446條第1項、第255條第1項
    第2 款規定自明。查上訴人於原審提起反訴，依據兩造間消
    費借貸契約請求被上訴人清償新台幣（下同）1,750,000元
    ，嗣上訴於本院，追加反訴之備位聲明，主張上訴人解除兩
    造消費借貸契約如不合法，請求迄至96年10月1 日被上訴人
    應清償892,859元，及請求嗣後於97年10月1日、98年10月1
    日、99年10月1 日被上訴人應分別清償各該部分借款金額（
    本院卷第14至15頁）。前開上訴人追加備位聲明請求被上訴
    人返還借款係基於兩造間消費借貸契約，核屬請求之基礎事
    實同一，與前開規定相符，應予准許。
乙、實體部分：
壹、本訴部分：
一、被上訴人起訴主張：
  (一)被上訴人於台灣明尼蘇達礦業製造股份有限公司（以下稱3M
    公司）原任職行銷經理，上訴人為光勵企業股份有限公司（
    以下稱光勵公司）之董事長，光勵公司則為3M公司之經銷商
    。92年間因被上訴人之父需款3,500,000 元和解金賠償他人
    ，惟被上訴人一時無法籌得鉅額款項，上訴人於92年8、9月
    間知悉後，表示願無息借予3,000,000元，因被上訴人明瞭
    3M公司規定應避免與其公司之競爭對手、供應商或客戶有直
    接或間接之財務利益或財務關係，遂予以拒絕，然因被上訴
    人仍無法籌到該筆賠償金，遂要求上訴人須應允3 項條件即
    上訴人不得將此借貸關係告知第三人。上訴人必須1 次
    將借款交付，惟被上訴人希望於7年內還清，並願支付5% 之
    利息。將來若上訴人之公司與3M公司有利害衝突，被上訴
    人不會因上訴人曾借款予伊，而棄3M公司之利益於不顧，經
    上訴人再三承諾後，被上訴人遂於上訴人言明交付款項之日
    期即92年10月13日，自行書立借貸契約乙份（下稱系爭借貸
    契約），並當面交付上訴人，詎料上訴人卻藉口推托，遲至
    92年11月中旬始交付2紙票面金額各1,000,000元之支票予被
    上訴人，且於92年11月19日及同年12月18日始分別兌現前開
    支票，剩餘之1,000,000元則拖延迄今尚未交付。
  (二)被上訴人借得前開款項後，於94年7月5日、同年8 月22日分
    別匯款50,000及200,000 元予上訴人，並表示將於每年年底
    前陸續清償借款，詎上訴人卻威脅必須將「統一夢時代」及
    「台塑」案件均發包予光勵公司，否則將要求1 次清償全部
    借款，並將向3M公司揭發該情事，被上訴人祇得一再懇求上
    訴人，重申前開借款條件。詎上訴人心生不滿，於95年間陸
    續對不知情之第三人如台塑集團總公司之採購、業務往來客
    戶張文炳、被上訴人之主管黃弘宗經理等人，基於詆毀伊名
    譽之惡意而陳稱「3M乙○○跟我拿錢」等不實事項，致渠等
    誤認被上訴人有收取上訴人回扣等行為，3M公司獲悉後對被
    上訴人進行調查，雖經查明係借貸關係，而非收取回扣之不
    法行為，仍以被上訴人違反3M公司之規定，將被上訴人職務
    調整為低階之行銷服務員；另上訴人為排除其生意上之競爭
    對手，竟對被上訴人之主管黃弘宗稱外面傳說被上訴人跟3M
    公司另一經銷商張文炳走得很近，可能有入股張文炳的公司
    云云，意圖使黃弘宗誤以為被上訴人與張文炳間有不正當之
    往來，自屬故意不法侵害被上訴人之名譽權，依民法第184
    條第1 項前段、第195條第1項前段之規定，上訴人自應負損
    害賠償責任。
  (三)爰依兩造間之消費借貸契約及侵權行為法則，請求上訴人給
    付被上訴人餘款1,000,000 元及賠償被上訴人非財產上之損
    害850,000元。求為判決：1.上訴人應給付被上訴人1,000,0
    00元，及自起訴狀繕本送達翌日起至清償日止，按年息5%計
    算之利息。2.上訴人應給付被上訴人85萬元，及自起訴狀繕
    本送達翌日起至清償日止，按年息5%計算之利息。3.願供擔
    保，請准宣告假執行。
二、上訴人則以：
  (一)被上訴人於92年10月13日向上訴人借款3,000,000 元，上訴
    人基於兩造之私人情誼遂應允之，旋於當日開立票期依序是
    92年11月15日、92年12月15日、93年1月15日、面額均為1,0
    00,000元之支票3 紙交給被上訴人，惟借款當時並未約定清
    償期及利息，只是被上訴人自行將其所擬定之借貸契約拿給
    上訴人而已，上訴人並未應允被上訴人所稱3 項條件。而上
    訴人交付之3 紙支票，其中票期92年11月15日及92年12月15
    日之支票均有兌現，惟票期93年1 月15日之支票，則因上訴
    人於93年1 月間資金周轉突發生問題，不克使該支票兌現，
    於是向被上訴人取回該紙支票，是兩造間之消費借貸關係僅
    有2,000,000元。
  (二)本件係訴外人黃弘宗告知3M公司在調查被上訴人業務之事，
    也向上訴人查詢被上訴人有無不法行為及有無向上訴人拿錢
    ，上訴人才把被上訴人自行書寫的借據提供予黃弘宗，因當
    時市場上有傳聞被上訴人有可能入股訴外人張文炳之公司，
    上訴人才問訴外人黃弘宗有無聽到傳聞，而兩造間有金錢借
    貸往來之事實，既非杜撰捏造，自無被上訴人所指稱之不實
    陳述等語，資為抗辯。
三、原審就本訴部分判決上訴人應給付被上訴人100,000 元，及
    自96年1 月10日起至清償日止，按年息5%計算之利息。駁回
    被上訴人其餘之訴。上訴人就其不利部分提起上訴，上訴聲
    明為：(一)原判決命上訴人應給付被上訴人100,000元，及自9
    6年1月10日起至清償日止，按年息5%計算之利息部分，及該
    部分假執行之宣告均廢棄。(二)第一項廢棄部分，被上訴人於
    原審之訴及假執行之聲請均駁回。被上訴人答辯聲明：上訴
    駁回。被上訴人提起附帶上訴不合法，另以裁定駁回之。
四、本件不爭執事項：
  (一)上訴人於92年11月中旬交付二紙票面金額各1,000,000 元之
    支票予被上訴人，於92年11月19日及同年12月18日分別兌現
    前開支票。
  (二)被上訴人因向上訴人借款，而遭3M公司調整職務。
五、按不法侵害他人之身體、健康、名譽、自由、信用、隱私、
    貞操，或不法侵害其他人格法益而情節重大者，被害人雖非
    財產上之損害，亦得請求賠償相當之金額。民法第195條第1
    項前段定有明文。次按民法上名譽權之侵害非即與刑法之誹
    謗罪相同，名譽有無受損害，應以社會上對個人評價是否貶
    損作為判斷之依據，苟其行為足以使他人在社會上之評價受
    到貶損，不論其為故意或過失，均可構成侵權行為，其行為
    不以廣佈於社會為必要，僅使第三人知悉其事，亦足當之（
    最高法院90年台上字第646號判例意旨參照）。
  (一)兩造不爭執被上訴人因向上訴人借款，而遭3M公司調整職務
    。查3M公司職務調整通知函略稱：被上訴人與業務上往來之
    客戶有金錢借貸關係，上述行為已違反「3M商業行為政策—
    有關利益衝突政策」之「應避免事項」第3 點：「與3M的競
    爭對手、供應商或客戶有直接或間接的財務利益或財務關係
    ……」，且由於被上訴人業務執行之客觀性受到客戶之質疑
    ，業已造成公司聲譽之損害及推展業務上之困擾等語。有3M
    公司95年9月8日職務調整通知函在卷可稽（原審卷第28頁）
    。證人即3M公司企劃經理黃弘宗證述略以：上訴人透過另一
    同事轉告伊兩造間有一些金錢關係，大約在95年5 月間，上
    訴人拿一張被上訴人簽的借據給伊看，上訴人當時跟伊說，
    他之前幫過被上訴人很多忙，但是後來被上訴人的立場比較
    偏向於張文炳，把他踢到一邊，他請伊處理此事，當時上訴
    人有和伊說外面有傳因為被上訴人跟張文炳走得很近，可能
    入股張文炳的公司。伊有當面詢問被上訴人此事，被上訴人
    說是因為家裡有緊急的狀況確實跟上訴人借錢。伊後來又問
    上訴人是否有此事，上訴人也說是。伊交給公司處理，後來
    被上訴人的職務遭到公司調整，本來是企劃，被調整為助理
    。上訴人是跟伊說，被上訴人借錢不還，上訴人主要是提到
    被上訴人跟張文炳走得很近，是張文炳公司的股東之一等語
    （原審卷第70頁至反面）。由前開事證可知，上訴人藉兩造
    間借貸情事，向證人黃弘宗表示被上訴人與訴外人張文炳，
    亦即3M公司之經銷商之一互有往來，被上訴人不顧兩造間情
    誼，並擔任經銷商之股東等情。上訴人前開行為足使證人黃
    弘宗及3M公司認被上訴人於執行業務時有所偏頗，使被上訴
    人於社會上之可信賴性之評價受到貶損，可以認定。足認上
    訴人有過失而侵害被上訴人之名譽。
  (二)上訴人雖辯稱其僅就經銷事宜及商場上之傳聞向3M公司經理
    黃弘宗反應，屬業務反映云云。惟查，被上訴人並未入股訴
    外人張文炳之公司，業據證人張文炳證述明確（原審卷第71
    頁至反面）。上訴人未立證證明其就被上訴人是否入股3M公
    司經銷商乙節盡合理之查證，上訴人辯稱此市場上之傳聞應
    由證人黃弘宗自行調查判斷云云，委無足採。
  (三)綜上，被上訴人主張上訴人不法侵害其名譽，依據民法第18
    4條第1項前段、第195條第1項前段規定，請求上訴人賠償非
    財產上損害，為有理由。
六、按名譽被侵害者，關於非財產上之損害，加害人雖亦負賠償
    責任，但以相當之金額為限，民法第195條第1項定有明文，
    所謂相當，自應以實際加害情形與其名譽影響是否重大，及
    被害者之身分地位與加害人經濟狀況等關係定之。慰藉金之
    賠償須以人格權遭遇侵害，使精神上受有痛苦為必要，其核
    給之標準固與財產上損害之計算不同，然非不可斟酌雙方身
    分資力與加害程度，及其他各種情形核定相當之數額（最高
    法院47年台上字第1221號、51年台上字第223 號判例意旨參
    照）。查被上訴人為淡江大學環境工程系畢業，於調整職務
    前任行銷經理，95年度所得為1,638,887 元；上訴人為高商
    畢業，任光勵公司董事長，95年度所得為1,001,109 元，有
    兩造稅務電子閘門財產所得調件明細表在卷可稽（原審卷第
    108頁、第98至104頁）。被上訴人主張其遭3M公司調整為低
    階行銷服務員職務，喪失主管汽車津貼、業績獎金、每季紅
    利分配權利，同事亦於網站上為文影射被上訴人，提出網頁
    資料一件（原審卷第91頁）。茲審酌上訴人前開侵權情事，
    上訴人所受精神上痛苦，及兩造身分、地位及經濟狀況等一
    切情狀，被上訴人請求上訴人賠償精神慰撫金100,000 元，
    可認為適當。
七、被上訴人基於侵權行為法則，請求上訴人賠償100,000 元及
    自起訴狀繕本送達翌日即96年1 月10日起至清償日止，按年
    息5%計算之利息，為有理由，應予准許。
八、綜上所述，被上訴人本於侵權行為之法律關係，請求上訴人
    給付100,000 元本息，為有理由，應予准許。是則原審判命
    上訴人如數給付，於法並無不合。上訴意旨指摘原判決不當
    ，求予廢棄改判，為無理由，應予駁回。
貳、反訴部分：
一、上訴人反訴起訴主張：被上訴人於92年10月13日向上訴人借
    款3,000,000 元，上訴人分別於92年11月19日、同年12月18
    日各交付1,000,000 元之借款給被上訴人，而兩造借款時並
    未約定利息，亦未約定清償期限，而被上訴人曾於94年7月5
    日、同年8月22日分別返還50,000元及200,000元，故其尚欠
    1,750,000元。上訴人曾於95年11月14日以鳳山30支局第184
    號存證信函向被上訴人催討債款，迄今仍未見返還，是依民
    法第478 條及民法第229條第2項規定，被上訴人已陷於給付
    遲延，其除應返還本金1,750,000 元外，並應按法定利率加
    計遲延利息。求為判決：1.被上訴人應給付上訴人1,750,00
    0 元，及自反訴起訴狀繕本送達之翌日起至清償日止，按年
    息5%計算之利息。2.願供擔保，請准宣告假執行。
二、被上訴人則以：系爭借貸契約第3 條清償期限及方法約定：
    「中華民國99年10月11日前，按第2條約定之利息每年10月1
    日平均攤還本息」，雖上訴人稱系爭契約其並未簽名，故對
    其不生效力云云，惟依上訴人所寄發之存證信函觀之，上訴
    人係持系爭契約作為被上訴人借款之依據，足見上訴人顯已
    同意系爭契約所約定之條款。系爭契約既記載被上訴人清償
    借款之期限為99年10月11日，清償方式為分期攤還，系爭借
    貸契約並未約定1 期不予清償即視為全部到期，是縱使被上
    訴人僅於94年7月5日、94年8月22日分別清償50,000元及200
    ,000 元，上訴人於清償期屆至前仍不得請求償還全部借款
    等語，資為抗辯。
三、原審就反訴部分為上訴人敗訴之判決，上訴人提起上訴，並
    追加備位聲明，上訴先位聲明：(一)原判決反訴部分廢棄。(二)
    被上訴人應給付上訴人1,750,000元，及其中750,000元部分
    自92年11月18日起至清償日；其餘1,000,000 元部分自92年
    12月16日起至清償日止，均按年息5%計算之利息。(三)上訴人
    願供擔保，請准為假執行之宣告。上訴備位聲明：(一)原判決
    反訴部分廢棄。(二)被上訴人應給付上訴人892,859 元，及其
    中607,142 元部分，自反訴起訴狀繕本送達翌日起至清償日
    止，其餘285,714元部分，自96年10月2日起至清償日止，均
    按年息5%計算之法定利息。(三)被上訴人應於97年10月1 日給
    付上訴人285,714元，及自97年10月2日起至清償日止，按年
    息5%計算之法定利息。(四)被上訴人應於98年10月1 日給付上
    訴人285,714元，及自98年10月2日起至清償日止，按年息5%
    計算之法定利息。(五)被上訴人應於99年10月11日給付上訴人
    285,713元，及自99年10月12日起至清償日止，按年息5% 計
    算之法定利息。(六)上訴人願供擔保，請准宣告假執行。被上
    訴人答辯聲明：上訴駁回。
四、查兩造不爭執上訴人於92年10月13日交付3紙金額各1,000,0
    00元之支票予被上訴人，其中2張面額各1,000,000元支票於
    92年11月19日及92年12月18日分別兌現，另1 張經上訴人撤
    銷付款委託，而不獲支付；被上訴人嗣於94年7月5日、8月2
    2日分別返還上訴人50,000、200,000元（本院卷第54、59頁
    ）。是兩造間之消費借貸為2,000,000 元，被上訴人已清償
    部分250,000元，為可認定之事實。
五、被上訴人稱其向上訴人借款，於92年10月13日自行蓋章書立
    借貸契約乙份交付上訴人等語（原審卷第8 頁）。則借貸契
    約（原審卷第27頁）為被上訴人所蓋章書立是實。依前開借
    貸契約記載：「立契約貸與人：甲○○先生。借用人：乙○
    ○。為私人借貸事，約定如左：第一條借貸金額：新台幣參
    佰萬元整，已交付借用人收受，不另出據。第二條約定利息
    ：（空白）。第三條清償期限及方法：中華民國九十九年十
    月十一日前，按第二條約定之利息每年十月一日平均攤還本
    息。第四條借用人願提供本人所有房屋乙棟（座落地與住所
    同）做為擔保，逾期不清償，借用人願逕受強制執行。」，
    有借貸契約影本在卷可稽（原審卷第27頁）。查上訴人曾寄
    發存證信函予被上訴人，內容為：「茲因乙○○先生，於民
    國92年10月13日，向本人借貸新台幣參佰萬元整，（附件借
    貸契約），限文到7 日內，以約定清償借貸及提供房屋乙棟
    作擔保，否則訴之於法」，將系爭借貸契約作為附件（原審
    卷第30至31頁）。若系爭借貸契約上關於清償期限之內容僅
    為被上訴人片面主張，並未經上訴人同意，則被上訴人自行
    繕打系爭借貸契約並交付予上訴人收執時，上訴人未要求被
    上訴人另行訂約，反於收受系爭借貸契約後，於92年11月中
    旬交付2紙票面金額各1,000,000元支票予被上訴人，並於嗣
    後兌現之。被上訴人於向上訴人借款後，未依前開契約記載
    提供房屋做為擔保，亦未於每年10月1 日平均攤還借款，僅
    於94年7月5日、8月22日分別清償50,000元、200,000元，在
    此期間，上訴人從未依據前開借貸契約請求上訴人分期清償
    ，僅於95年11月14日寄發前開存證信函要求被上訴人依約履
    行，且僅載明「限文到7 日內，以約定清償借貸及提供房屋
    乙棟作擔保」，並未特別註明清償借款之期限及方法，而將
    系爭借貸契約做為附件，足認兩造間僅就借貸清償期限為99
    年10月11日有合致之意思表示，可以認定。
六、按消費借貸者，謂當事人一方移轉金錢或其他替代物之所有
    權於他方，而約定他方以種類、品質、數量相同之物返還之
    契約。民法第474條第1項定有明文。是以消費借貸之成立於
    當事人合意，且貸與人移轉金錢或其他代替物之所有權於借
    用人即為成立。次按解除契約乃當事人一方行使解除權，使
    契約自始歸於消滅之行為。
  (一)兩造間有消費借貸契約之合致意思表示。上訴人交被上訴人
    2,000,000元，被上訴人嗣後清償部分250,000元，足見兩造
    間依約履行。
  (二)兩造間未約定被上訴人未依約提供房屋供擔保即可解除契約
    。
  (三)兩造合意之清償期限為99年10月11日，上訴人未立證證明兩
    造間有被上訴人若一期不予清償即視為全部到期之約定，上
    訴人不得於期前請求全部清償。
  (四)上訴人於95年11月15以存證信函催告被上訴人履行清償借款
    及提供房屋乙棟做為擔保，核其催告內容與兩造間借貸契約
    不符，不能認為係合法催告。
  (五)綜上，上訴人於本院主張被上訴人未依系爭借貸契約第3 條
    、第4條約定履行，而行使解除權請求被上訴人返還借款1,7
    50,000元，於法未合。
七、兩造間消費借貸合意清償期限為99年10月11日，詳前述理由
    五。則上訴人依據兩造間消費借貸契約，主張被上訴人應於
    93年10月1日、94年10月1日、95年10月1日、96年10月1日應
    分別清償285,714元（計算式為：000000 0÷7＝285714，小
    數點以下捨去），96年10月1日應清償892,856元，及其中60
    7,142元部分，自反訴起訴狀繕本送達翌日起至清償日止，
    其餘285,714元部分，自96年10月2日起至清償日止，均按年
    息5%計算之法定利息，為無理由，不應准許。
八、按請求將來給付之訴，以有預為請求之必要者為限，得提起
    之。民事訴訟法第246 條定有明文。兩造就借貸清償期限為
    99年10月11日，上訴人未立證證明有預為請求之必要，上訴
    人於本院追加反訴部分之備位聲明，主張預為請求被上訴人
    應於97年10月1日、98年10月1日、99年10月1 日清償借款等
    語，尚非有據。
九、兩造間約定系爭借款清償期限為99年10月11日，上訴人主張
    被上訴人未依催告履行而解除兩造借貸契約，非屬有據。從
    而，上訴人先位請求被上訴人返還1,750,000元及其中750,0
    00元自92年11月18日至清償日；其餘1,000,000 元部分自92
    年12月16日起至清償日止，按年息5%計算之利息；追加備位
    請求：(一)被上訴人應給付上訴人892,859元，及其中607,142
    元部分，自反訴起訴狀繕本送達翌日起至清償日止，其餘28
    5,714元部分，自96年10月2日起至清償日止，均按年息5%計
    算之法定利息；(二)被上訴人應於97年10月1日給付上訴人285
    ,714 元，及自97年10月2日起至清償日止，按年息5%計算之
    法定利息；(三)被上訴人應於98年10月1日給付上訴人285,714
    元，及自98年10月2 日起至清償日止，按年息5%計算之法定
    利息；(四)被上訴人應於99年10月11日給付上訴人285,713 元
    ，及自99年10月12日起至清償日止，按年息5%計算之法定利
    息。均無理由，應予駁回。
十、綜上所述，原審為上訴人反訴敗訴之判決，於法並無不合。
    上訴意旨指摘原判決不當，求予廢棄改判，為無理由，應予
    駁回。上訴人追加備位之訴，請求上訴人清償到期及未到期
    部分，為無理由，應予駁回。
參、本件事證已臻明確，兩造其餘攻擊防禦方法及未經援用之舉
    證，經審酌核與本件判決結果不生影響，不再逐一論述，附
    此敘明。
肆、據上論結，本件上訴及追加之訴均無理由，依民事訴訟法第
    463 條、第385條第1項、第449條第1項、第78條，判決如主
    文。
中    華    民    國    97    年    6     月    18    日
                  民事第二庭
                        審判長法  官  吳謙仁
                              法  官  蘇瑞華
                              法  官  李瓊蔭
正本係照原本作成。
如不服本判決，應於收受送達後20日內向本院提出上訴書狀，其
未表明上訴理由者，應於提出上訴後20日內向本院補提理由書狀
（均須按他造當事人之人數附繕本）上訴時應提出委任律師或具
有律師資格之人之委任狀；委任有律師資格者，另應附具律師資
格證書及釋明委任人與受任人有民事訴訟法第466條之1第1項但
書或第2項（詳附註）所定關係之釋明文書影本。
中    華    民    國    97    年    6     月    19    日
                              書記官  王才生
附註：
民事訴訟法第466條之1（第1項、第2項）：
對於第二審判決上訴，上訴人應委任律師為訴訟代理人。但上訴
人或其他法定代理人具有律師資格者，不在此限。
上訴人之配偶、三親等內之血親、二親等內之姻親，或上訴人為
法人、中央或地方機關時，其所屬專任人員具有律師資格並經法
院認為適當者，亦得為第三審訴訟代理人。


司法院資訊處製作；財團法人民間司法改革基金會備份。
